最高法院刑事判決　　　　　　　　　　　　　　　八十六年度台上字第二三三七號
　　上訴人　甲○○
右上訴人因偽造文書案件，不服台灣高等法院中華民國八十五年二月十四日第二審更
審判決 (八十四年度上更(一)字第一○一四號，起訴案號：台灣台北地方法院檢察署七
十八年度偵字第一六四四○號、七十九年度偵字第一六號) ，提起上訴，本院判決如
左：
    主  文
原判決撤銷，發回台灣高等法院。
    理  由
本件原判決認定上訴人甲○○為在台北市華中橋附近行水區提供場地供人傾倒廢土而
收取費用之人，俗稱「土尾」。民國七十八年二月十五日晚上八時四十五分許，司機
潘進國駕駛大卡車載運廢土前來傾倒，被依據法令從事公務之人員，即台北市政府養
護工程處河川巡防第三小隊長陳潔鑫 (業經依行使偽造公文書罪判決確定) 查獲。上
訴人為圖頂替潘進國受告發，乃商得陳潔鑫之同意，共謀以公務員明知為不實之事項
，而登載於職務上所掌之公文書之方式達到目的，推由上訴人上車替換潘進國充當駕
駛人，供陳潔鑫拍照存證，再由陳潔鑫假冒隊員張家華 (已經判決無罪確定) 名義，
於其職務上所掌之公文書，即北市工養水字第一六○一號「違反水利法及台北市河川
管理規則案件通知單 (書) 」上，不實登載上訴人為受通知人，並在「填單人姓名」
欄偽造張家華之署押，再交由上訴人在「被通知人簽名」欄簽名，將不實之事項，登
載於職務上所掌之公文書後，陳潔鑫旋於翌 (十六) 日將上開職務上所掌登載不實之
通知單，持交不知情之隊員張家華，並單獨命張家華依其口述不實之查獲經過，製作
不實之台北市政府河川巡防隊巡查報告單，足以生損害於河川巡防之正確性及張家華
等情，因而撤銷第一審判決，改判論處上訴人甲○○共同公務員明知為不實之事項，
而登載於職務上所掌之公文書，足以生損害於公眾及他人罪刑，固非無見。
惟查：(一)刑法第二百十三條之登載不實罪，與同法第二百十一條偽造公文書罪之區別
在於：前者為有權登載而故意登載不實，後者為無權製作而擅自製作。從而刑法第二
百十三條之登載不實罪，以公務員對於其職務上所掌之公文書，為虛偽登載者為限，
若對他人職務上所掌之公文書，擅為不實之登載，則不能以該罪相繩 (本院四十七年
臺上字第四八一號判例參照) 。陳潔鑫雖為台北市政府養護工程處河川巡防第三小隊
長，然是否有權以其隊員張家華名義製作「違反水利法及台北市河川管理規則案件通
知單 (書) 」？又張家華名義之上開「通知單 (書) 」，就陳潔鑫而言，是否為他人
職務上所掌之公文書？原審未予徹查明白，理由亦未說明，即遽認陳潔鑫係犯刑法第
二百十三條之登載不實罪 (見理由三第一至五行) ，上訴人與之有共犯關係，亦應依
該法條之罪論處，自有應於審判期日調查之證據而未予調查及理由不備之違法。(二)本
院前次發回意旨已指明：前審判決未認定上訴人就該偽造文書行為，分擔何種犯行，
遽認上訴人與陳潔鑫共犯，有判決不載理由之違法。原判決理由三雖記載「甲○○在
被通知人簽名欄簽名」，因而認定上訴人與陳潔鑫間有「行為分擔」 (見原判決第三
頁背面第七、八行) ，然理由二之 (二) 卻說明：「 (上訴人) 在上開違反水利法及
台北市河川管理規則案件通知單 (書) 之被通知人簽名欄簽名，其簽名之作用，僅係
表示被告知悉該通知單內容，並非構成該不實登載於職務上所掌之通知單文書之一部
分」 (見原判決第三頁正面第五至八行) ，則上訴人在被通知人簽名欄簽名之行為，
究竟是否為偽造文書之分擔行為？理由之記載已自相矛盾。又原判決理由說明陳潔鑫
假冒張家華名義製作之文書，係陳潔鑫個人行為，上訴人無刑責可言 (見原判決第三
頁正面第十至十四行) ，似認定上訴人之行為未生損害於張家華，乃主文卻宣示：足
以生損害於公眾及「他人」 (依理由三第三行之記載，該他人指張家華) ，亦屬理由
矛盾。(三)原判決認定上訴人於七十八年二月十五日犯罪，其犯罪時間係在中華民國七
十九年十月三十一日以前。上訴人雖曾因流氓感訓案件被留置或送執行，然並非逃匿
 (見偵字第一六四四○號偵查卷第十八頁、第六十七頁，第一審第七二九號卷第七十
七頁及第二七五號他字卷第三頁) ，第一審法院誤認為上訴人已逃匿，予以通緝，然
已於七十九年八月十日撤銷通緝 (見同上他字卷第十一頁) ，並無中華民國八十年罪
犯減刑條例第六條所規定不得減刑之情形，原判決未依該條例減刑，亦有判決不適用
法則之違法。以上情形，或為上訴意旨指摘所及，或為本院得依職權調查之事項，原
判決既有違誤，應認仍有撤銷發回更審之原因。
據上論結，應依刑事訴訟法第三百九十七條、第四百零一條，判決如主文。
中      華      民      國    八十六    年      四      月    二十四    日
                              最高法院刑事第一庭
                                  審判長法官  黃  雅  卿
                                        法官  楊  文  翰
                                        法官  陳  正  庸
                                        法官  陳  世  雄
                                        法官  洪  文  章
      右正本證明與原本無異
                                              書  記  官
中      華      民      國    八十六    年      五      月      二      日
